【裁判字號】    98,上國,7
【裁判日期】    981230
【裁判案由】    國家賠償
【裁判全文】
臺灣高等法院高雄分院民事判決           98年度上國字第7號
上  訴  人  丁○○
訴訟代理人  沈志祥律師
被上訴人    高雄市政府工務局養護工程處
法定代理人  甲○○
訴訟代理人  丙○○
            乙○○
上列當事人間請求國家賠償事件，上訴人對於民國98年8 月27日
臺灣高雄地方法院98年度國字第5 號第一審判決提起上訴，本院
於98年12月16日言詞辯論終結，判決如下：
    主  文
上訴駁回。
第二審訴訟費用由上訴人負擔。
    事實及理由
一、上訴人主張：訴外人即上訴人之子吳柏昌於民國（下同）94
    年2 月2 日9 時15分許，騎乘車牌號碼GF6-077 號重型機車
    （下稱系爭機車），沿高雄市○○○路慢車道由南往北方向
    行駛，行經該路段700 號前時，適訴外人即群卉園藝股份有
    限公司（下稱群卉公司）受僱人蔡老助駕駛車牌號碼ZJ-660
    9 號自小貨車（下稱系爭小貨車），在前方亦沿該路段同向
    緩慢行駛，進行路面分隔島花卉樹木灑水工作（下稱行道樹
    灑水工作），惟蔡老助疏未注意於車輛、作業範圍及安全距
    離放置三角錐或其他警告標誌，亦未開啟車輛本身之警示燈
    號，致吳柏昌不慎自後撞及系爭小貨車右後側，受有頭部外
    傷、顱內出血及蜘蛛膜下腔出血等傷害（下稱系爭事故），
    經送醫後仍於同年月9 日9 時許不治死亡。被上訴人將部分
    行道樹灑水工作委託群卉公司辦理，群卉公司就該事務之執
    行即為行政助手，受被上訴人之監督，被上訴人就蔡老助執
    行事務過程中因過失所生之損害，自應負損害賠償責任，上
    訴人因吳柏昌之死亡，受有新台幣（下同）300 萬元之非財
    產上損害，應由被上訴人賠償。又上訴人並無專業法律素養
    ，難以知悉蔡老助之行為屬執行職務行使公權力，迄至97年
    間與律師商談後始知得請求國家賠償，旋於97年10月2 日以
    書面向被上訴人請求賠償，惟遭被上訴人拒絕等情，爰依國
    家賠償法（下稱國賠法）第2 條第2 項前段及民法第194 條
    之規定，求為命被上訴人給付300 萬元，及自起訴狀繕本送
    達翌日起至清償日止，按週年利率5%計算利息之判決（原審
    為上訴人全部敗訴之判決，上訴人就敗訴部分其中200 萬元
    不服，提起上訴）。上訴聲明：(一)原判決關於駁回上訴人後
    開第二項之訴部分廢棄。(二)被上訴人應給付上訴人200 萬元
    ，及自起訴狀繕本送達之翌日起至清償日止，按週年利率5%
    計算之利息。(三)第一審廢棄部分及第二審訴訟費用均由被上
    訴人負擔。
二、被上訴人則以：被上訴人與群卉公司間僅係私法上之承攬關
    係，蔡老助之行為不涉及公權力行使，非受委託行使公權力
    之人或行政助手。而蔡老助於執行行道樹灑水工作時，對系
    爭事故之發生並無過失。又上訴人遲至98年3 月2 日始提起
    本件訴訟，其損害賠償請求權已罹於時效，被上訴人得拒絕
    給付等語，資為抗辯。並答辯聲明：(一)上訴駁回。(二)第二審
    訴訟費用由上訴人負擔。
三、兩造不爭執事項：
  (一)吳柏昌於94年2 月2 日9 時15分許，騎乘系爭機車，沿高雄
    市○○○路慢車道由南往北方向行駛，行經該路段700 號前
    時，適群卉公司僱員蔡老助駕駛系爭小貨車，在前方亦沿該
    路段慢車道同向緩慢行駛，進行行道樹灑水工作。吳柏昌騎
    乘系爭機車自後追撞前方系爭自小貨車右後側，致受有頭部
    外傷、顱內出血、蜘蛛膜下腔出血等傷害，經送醫後仍於94
    年2 月9 日9 時許不治死亡。
  (二)被上訴人將部分行道樹灑水工作委託群卉公司辦理，蔡老助
    為群卉公司之僱員，系爭事故發生時，蔡老助正在進行行道
    樹灑水工作。
  (三)上訴人為吳柏昌之母，曾於97年10月3 日首次以書面向被上
    訴人請求賠償，且經被上訴人收受申請書，惟遭被上訴人拒
    絕賠償。
四、按國家賠償請求權，自請求權人知有損害時起，因2 年間不
    行使而消滅；所稱知有損害，須知有損害事實及國家賠償責
    任之原因事實；又國家損害賠償，除依本法規定外，適用民
    法規定，國賠法第8 條第1 項、第5 條，及國賠法施行細則
    第3 條之1 分別定有明文。再按時效完成後，債務人得拒絕
    給付，民法第144 條第1 項亦有有明文。經查：
  (一)上訴人於94年2 月2 日系爭事故發生當日，即知悉蔡老助係
    受託進行行道樹灑水工作，及吳柏昌受傷死亡等情，為其所
    自承（原審卷第52至53頁），而參之上訴人之夫吳永村（即
    被害人吳柏昌之父）告訴被告蔡老助業務過失致死案件（台
    灣高雄地方法院檢察署94年偵續字第117 號），吳永村於94
    年10月6 日提出之刑事補充告訴理由狀陳稱：「被告蔡老助
    於案發之前後，係在對高雄市市區道路之附屬物即花草為灑
    水養護之工作，該工作原本即非被告應有之義務，是被告顯
    係經高雄市政府之相關機關委託，應無疑義。……」（該案
    卷第20頁），顯見吳永村至遲於94年10月6 日已知蔡老助與
    被上訴人間有一定程度之勞務委託關係存在，而上訴人為吳
    永村之配偶，有戶籍謄本可稽（附高雄地檢署94年發查字第
    1197號案卷第3 頁），按諸常理，上訴人就蔡老助與被上訴
    人間有一定程度之勞務委託關係存在，當無不知之理，可見
    上訴人至遲於94年10月6 日即已知悉其因系爭事故受有損害
    之事實及國家賠償責任之原因事實，卻遲至97年10月3 日首
    次以書面向被上訴人請求賠償，並經被上訴人收受申請書，
    拒絕賠償後，始於98年3 月2 日提起本件訴訟，堪認本件起
    訴之時間距上訴人知有損害時起，已逾2 年，揆諸前揭規定
    ，上訴人之損害賠償請求權已罹於時效。
  (二)上訴人雖主張：伊縱知悉蔡老助執行職務致吳柏昌死亡及被
    上訴人為賠償義務機關之事實，然既無法律素養，實難了解
    得否請求國家賠償及如何請求，伊迄至97年間與律師商談後
    ，始知得請求國家賠償，故本件時效應自97年間起算，則伊
    於同年10月3 日請求國家賠償，應尚未罹於時效云云。惟查
    ，上訴人縱因無法律上之專業素養，然於知悉其權利受有損
    害後，關於是否得循國家賠償途徑尋求救濟乙節，倘自行查
    閱相關規定，或請教法律專業人士及申請法律扶助等，即應
    可輕易探知國賠法之相關知識。復查，系爭事故發生時，蔡
    老助係從事高雄市行道樹灑水工作，從外觀上本極易判別其
    工作之性質，縱上訴人不知群卉公司、蔡老助及被上訴人間
    究存在何種法律關係，然此僅需稍加詢問、查詢，即不難得
    知，是上訴人以前揭情詞為由，主張伊無法律上之專業知識
    ，不知如何聲請國家賠償，本件損害賠償請求權尚未罹於時
    效云云，要非可採。
  (三)綜上，上訴人至遲於94年10月6 日即已知悉受損害及國家賠
    償責任之原因事實，竟遲至97年10月3 日始向被上訴人以書
    面申請國家賠償，並於98年3 月2 日提起本件訴訟，顯已逾
    國賠法第8 條第1 項規定之2 年消滅時效期間。被上訴人抗
    辯上訴人之請求權已罹於時效而拒絕賠償，即屬有據。次查
    ，群卉公司係向被上訴人承攬行道樹灑水之工作，有被上訴
    人94年度中山三、四路等生態綠美化工程合約影本一份可稽
    （本院卷第42至57頁），而蔡老助受雇於群卉公司，彼此間
    僅係私法上契約關係，則蔡老助執行灑水工作之行為即非公
    務員行使公權力，亦非行政機關手足延伸之行政助手，上訴
    人依國賠法第2 條第2 項規定請求被上訴人負國家賠償之責
    ，尤非可採，併此敘明。
五、綜上所述，上訴人依國賠法第2 條第2 項及民法第194 條之
    規定，請求被上訴人賠償200 萬元，及自起訴狀繕本送達之
    翌日起至清償日止，按週年利率5 ％計算之利息，為無理由
    ，不應准許。原審為上訴人敗訴之判決，並無不合。上訴意
    旨，指摘原判決不當，求予廢棄改判，為無理由，應予駁回
    。
六、據上論結，本件上訴為無理由，依民事訴訟法第449 條第1
    項、第78條，判決如主文。
中    華    民    國    98    年    12    月    30    日
                            民事第五庭
                                審判長法官  曾錦昌
                                法      官  田平安
                                法      官  魏式璧
以上正本證明與原本無異。
如對本判決上訴，須於判決送達後20日內向本院提出上訴狀，其
未表明上訴理由者，應於上訴後20日內向本院提出上訴理由書（
均須按他造當事人之人數附繕本）。上訴時應提出委任律師或具
有律師資格之人之委任狀，並依附註條文規定辦理。
中    華    民    國    99    年    1     月    4     日
                                書  記  官  梁美姿
附註：
民事訴訟法第466 條之1 ：
對於第二審判決上訴，上訴人應委任律師為訴訟代理人，但上訴
人或其法定代理人具有律師資格者，不在此限。
上訴人之配偶、三親等內之血親、二親等內之姻親，或上訴人為
法人、中央或地方機關時，其所屬專任人員具有律師資格並經法
院認適當者，亦得為第三審訴訟代理人。
第1 項但書及第2 項情形，應於提起上訴或委任時釋明之。

司法院資訊處製作；財團法人民間司法改革基金會備份。
